最高法院刑事判決　　　　　　九十四年度台上字第五九五一號
　　上　訴　人
　　即 自訴 人　名有建設開發有限公司
　　　　　　　　　　　　之26.
　　代　表　人　李仁鴻
　　　　　　　　　　　　之26.
　　自訴代理人　徐盛國律師
　　被　　　告　甲○○
　　　　　　　　乙○○
　　　　　　　　　　　　號
上列上訴人因自訴被告等侵占等罪案件，不服台灣高等法院台中
分院中華民國九十四年一月十一日第二審更審判決（九十三年度
重上更(一)字第一六０號；自訴案號：台灣彰化地方法院八十八年
度自字第四六號），提起上訴，本院判決如下：
    主  文
原判決撤銷，發回台灣高等法院台中分院。
    理  由
本件原判決以上訴人即自訴人名有建設開發有限公司（下稱名有
公司）在第一審之自訴意旨略稱：自訴人於民國八十二年三月間
至八十五年七月間，在南投縣草屯鎮○○段六八二、六八二─二
九、六八二─三０地號土地上興建「富貴世家」大樓，被告甲○
○、乙○○受僱於自訴人，分別擔任該工地之監工、會計，未經
自訴人允許，擅自偽刻名有公司之印章，用於被告等二人所印製
之售後服務保固卡，持向購屋客戶收取各期款項及銀行貸款，共
計新台幣（下同）九千三百二十七萬六千元，如遇客戶索取發票
，被告等二人即持被告甲○○之兄所設立世英建設有限公司（下
稱世英公司）之統一發票交予客戶，並擅自取走上開款項，而銀
行貸款於八十五年二月開始撥放，被告甲○○自八十五年七月間
起即隱匿不見，經上訴人向被告等二人發函催索討上揭款項未果
等情，因認被告等二人涉犯行使偽造私文書、偽造印章及業務侵
占等罪嫌。經審理結果，認不能證明被告等二人犯罪，因而維持
第一審諭知被告等二人均無罪之判決，駁回上訴人在第二審之上
訴，固非無見。
惟查：(一)審理事實之法院，對於案內一切證據，除認為不必要者
外，均應詳為調查，然後基於調查所得之心證，以為判斷事實之
基礎。如有應行調查之證據未經依法調查，或證據雖已調查而其
內容尚未明瞭，遽行判決，均屬應於審判期日調查之證據而未予
調查之違法。又刑法第二百十條之偽造文書，以無製作權之人冒
用他人名義而製作該文書為要件之一，行為人基於他人之授權委
託，在授權範圍內即有權代表本人製作本人名義文書，而不成立
該條之罪，惟若逾越授權範圍之行為，即不得以曾經授權而免責
。查原判決理由三(二)(三)以名有公司印章係上訴人置於工地辦事處
供收發信件、物料及收款之用，被告等二人均辯稱售後服務保固
卡係依照售屋買賣合約書第九條規定辦理，並提出「富貴世家」
合約書、交屋物品客戶簽收單為憑。被告等二人既負責處理售屋
事務，核發售後服務保固卡，即屬於職權之事項，其等為有製作
權人，故無行使偽造私文書行為云云。惟上揭合約書、交屋物品
客戶簽收單，似僅足以證明上訴人曾出售房屋及土地予買受人之
事實，與被告等二人得以上訴人公司名義製發售後服務保固卡，
似無必然之關聯。而被告甲○○於上訴審亦自承該售後服務保固
卡，係參考其他工地所使用售後服務卡之內容，由其在草屯地區
自行印製等語（上訴卷第一一０頁反面）。若所供屬實，則其自
行印製售後服務保固卡，是否符合於上訴人公司售屋之作業程序
？又被告等既受僱為上訴人公司工地之監工及會計，究有無使用
上訴人公司置於工地之印章，以上訴人公司名義製作售後服務保
固卡並交付買受人之權限？即有調查審明之必要。又甲○○供稱
：渠因上訴人公司拒絕開立統一發票，始以世英公司名義開立統
一發票並交付買受人云云（原審卷第三三、二三二頁）。甲○○
供承係因上訴人公司拒絕開立統一發票之情形下，而以世英公司
名義開立統一發票交付買受人。是否亦因上訴人公司拒絕出具售
後服務保固卡，而以上訴人公司名義製作售後服務保固卡交付買
受人？攸關被告等二人是否逾越上訴人公司授權範圍而應負行使
偽造私文書罪責之認定，亦自有調查審明之必要。原審均未根究
明白，理由內亦未詳予說明上訴人公司究有無授權被告等二人及
其授權之範圍，遽認其等二人均有權製作售後服務保固卡，其等
之行為均不成立行使偽造私文書罪，自有應於審判期日調查之證
據而未予調查及理由不備之違法。(二)原判決認被告等二人無上訴
人所指業務侵占行為，固於理由三(一)(五)依憑甲○○與李仁鴻簽訂
之合夥契約書而為說明。惟上訴人自訴意旨以被告等二人利用受
僱擔任「富貴世家」工地監工、會計之機會，擅自取走客戶購屋
款及銀行貸款，涉嫌業務侵占云云。係指訴被告等二人於收取款
項後，違反義務未繳回上訴人公司並據為己有。雖卷附合夥契約
書，係由甲○○與李仁鴻個人所簽訂（偵字第三三一號卷第五八
、五九頁），似與上訴人公司無關。原判決憑以認定甲○○收取
客戶之貸款及其他款項，係依契約行使其權利，即難指為有侵占
之不法所有意圖。又以雙方合夥清算之前，難期帳目了然清楚，
應屬民事糾葛（原判決理由三(一)(五)）。而以自訴意旨所稱被告等
二人業務侵占行為，均屬不能證明云云。惟甲○○依上揭合夥契
約書，苟有收取客戶款項權限，且無繳回上訴人公司之義務，上
訴人如何得認為係所訴被告等涉犯業務侵占罪嫌之直接被害人，
而得提起自訴？且被告等二人既分別為上訴人公司之工地監工、
會計，如何得依甲○○與李仁鴻個人間之合夥契約，不將售屋款
繳回上訴人公司？原審於判決內均未為必要之說明，亦有理由不
備之違誤。以上或為上訴意旨所指摘，或屬本院得依職權調查之
事項，應認原判決仍有撤銷發回更審之原因。
據上論結，應依刑事訴訟法第三百九十七條、第四百零一條，判
決如主文。
中　　華　　民　　國　九十四　年　　十　　月　二十一　日
                      最高法院刑事第十一庭
                          審判長法官  洪　清　江
                                法官  石　木　欽
                                法官  李　伯　道
                                法官  林　勤　純
                                法官  陳　晴　教
      本件正本證明與原本無異
                                      書  記  官
中　　華　　民　　國　九十四　年　　十　　月　二十六　日
                                                      Ｑ
